【裁判字號】    99,上易,365
【裁判日期】    991109
【裁判案由】    遷讓房屋等
【裁判全文】
臺灣高等法院臺中分院民事判決  99年度上易字第365號
上  訴  人  全家便利商店股份有限公司
法定代理人  丁○○
訴訟代理人  程才芳律師
被  上訴人  丙○○
訴訟代理人  周仲鼎律師
受  告  知
訴  訟  人  甲○○
上列當事人間請求遷讓房屋等事件，上訴人對於民國 99年7月22
日臺灣彰化地方法院 99年度訴字第1號第一審判決提起上訴，本
院於99年10月26日言詞辯論終結，判決如下：
    主  文
上訴駁回。
第二審訴訟費用由上訴人負擔。
    事實及理由
一、按當事人得於訴訟繫屬中，將訴訟告知於因自己敗訴而有法
    律上利害關係之第三人。受訴訟之告知者，得遞行告知。民
    事訴訟法第56條定有明文。上訴人主張被上訴人委託訴外人
    賴忠宏與訴外人甲○○簽定不動產買賣契約，約定由甲○○
    將坐落彰化市○○段，建號1921、1920之房屋一樓，即門牌
    號碼為彰化市○○路 246、248號1樓之房屋（下稱系爭房屋
    ）出售並移轉所有權予被上訴人，而甲○○與伊所定之房屋
    租賃契約書第7條第6項約定「甲方保證於租賃關係中，第三
    人不得因該租賃物向乙方主張任何權利。若因而與第三人發
    生糾紛，致乙方需遷離租賃物，甲方應負賠償乙方所受之損
    失」。負有於租賃期間內保證伊使用系爭房屋之權利，是如
    本件訴訟伊敗訴，甲○○依約應對伊負賠償責任，足見甲○
    ○於本件自有法律上之利害關係，爰聲請告知訴訟，令其參
    加本件訴訟，與法規定相符，應予准許。又受告知人甲○○
    經合法通知，未於言詞辯論期日到場，核無民事訴訟法第38
    6 條所列各款情形，爰依上訴人之聲請，由其一造辯論而為
    判決。
二、被上訴人主張：
  (一)伊於民國（下同）97年10月31日向訴外人甲○○購買系爭房
    屋，並已辦理所有權移轉完畢。系爭房屋於93年9月2日由當
    時之所有人即訴外人陳錦泉出租予上訴人經營全家便利商店
    ，租期自93年11月1日起至 98年10月31日止，共計五年，後
    因陳錦泉將系爭房屋之所有權移轉至甲○○名下，因此系爭
    房屋之租賃契約由甲○○概括承受。嗣系爭房屋所有權自97
    年10月31日起移轉至伊名下，依民法買賣不破租賃之規定，
    租賃契約轉由伊概括承受。伊買受系爭房屋前，甲○○之代
    理人即告知系爭房屋之租賃期間至98年10月31日止，伊且以
    彰化南瑤郵局存證信函通知上訴人不再續租，故兩造間實已
    無租賃關係，上訴人並無繼續佔有使用系爭房屋之權源。又
    伊亦因租賃期間將滿，而將系爭房屋於98年10月21日與黃延
    傑訂約，約定自 98年11月1日起，以每月新台幣（下同）10
    萬元出租予黃延傑經營平價超市，並告知上訴人於98年10月
    31日租賃期滿應即將房屋遷讓交還，詎上訴人竟出具另一於
    93年9月3日與陳錦泉所簽訂之租賃契約書，告知伊其租期係
    至100年10月31日才期滿，並向伊表示其無須於 98年10月31
    日返還系爭房屋。然上開二契約書前後簽約日期只有差距一
    天（即93年9月2日及93年9月3日），明顯是在規避民法 425
    條第2項之5年期間之規定，揆諸民法71條規定，其約定應屬
    無效。嗣伊曾委託周仲鼎律師去函告知上訴人，其所出具93
    年9月3日之租賃契約書係超過法定五年之買賣不破租賃之期
    間，依法並無效力，並請求務必於98年10月31日將系爭房屋
    騰空並返還予伊，惟上訴人至今並無搬離系爭房屋之跡象，
    實令伊深感氣憤與無奈。又伊曾多次與上訴人公司主管商談
    ，然上訴人公司主管卻表明要求伊續租，並出言「‧‧‧就
    是給你拖‧‧‧，叫黑道的來房子放火燒掉‧‧‧」幾近恐
    嚇方式表明要求。
  (二)按所有權人對於無權占有或侵奪其所有物者，得請求返還之
    ；對於妨害其所有權者，得請求除去之，民法第 767條定有
    明文。上訴人無權占有系爭房屋，爰求為命上訴人應將系爭
    房屋騰空並遷讓交還伊，並願供擔保，請准宣告假執行之判
    決。（原審判決駁回被上訴人不當得利之請求部分，被上訴
    人上訴後撤回上訴，此部分已經確定，不在本院審理範圍）
三、上訴人則以下列各點抗辯，並求為判決駁回被上訴人之訴：
  (一)被上訴人以伊與甲○○訂定之租賃契約，期間僅至98年10月
    31日，且曾於 98年2月間寄發存證信函予伊，表示期滿不再
    續租，故伊自 98年11月1日起即無權占有系爭房屋云云。惟
    伊於93年9月2日及9月3日與陳錦泉，分別訂定租賃期間為93
    年11月1日至98年10月31日及98年11月1日至 100年10月31日
    之房屋租賃契約二份，由陳錦泉將系爭房屋出租予伊，嗣陳
    錦泉於93年11月23日移轉系爭房屋所有權予甲○○，經陳錦
    泉、甲○○與伊成立三方協議，由甲○○承受伊與陳錦泉所
    訂定之租賃契約，上開事實為兩造所不爭執。又被上訴人委
    託訴外人賴忠宏於 97年10月3日與甲○○簽訂不動產買賣契
    約，約定由甲○○將系爭房屋出售移轉所有權予被上訴人，
    此有雙方簽訂之買賣契約書可稽，而依甲○○與伊所定之房
    屋租賃契約書第7條第6項之約定「甲方保證於租賃關係中，
    第三人不得因該租賃物向乙方主張任何權利。若因而與第三
    人發生糾紛，至乙方需遷離租賃物，甲方應負賠償乙方所受
    之損失」。負有於租賃期間內保證伊使用系爭房屋之權利，
    故其於出售系爭房屋予被上訴人前，即將系爭房屋之租賃情
    形告知被上訴人，並提示與伊間之兩份租賃契約書予被上訴
    人，而被上訴人當時既已明知系爭房屋有出租予伊至 100年
    10月31日之事實，仍於與賣方所簽訂之不動產買賣契約書特
    約事項第二點記明「本建物出租之租金自 98年元月1日起由
    甲方收取（包括一、二、三樓部分）」，足見被上訴人當時
    業已同意承受前手與伊間之租賃關係，況且，甲○○依租賃
    契約約定，負有保證伊繼續使用系爭房屋至租期屆滿為止，
    否則需對伊負損害賠償責任，故其當時必已得被上訴人同意
    繼續承受該租賃關係至約定期日為止，始與被上訴人簽訂該
    不動產買賣契約書，則被上訴人既已同意承受伊與前手間之
    租賃契約，縱其於嗣後單方發函予伊表示其僅願出租系爭房
    屋至98年10月31日止，惟依其所承受之房屋租賃契約書之約
    定，被上訴人並無單方提前終止租賃契約之權利，其單方終
    止租賃契約之意思表示，自屬無效，且伊迄今仍依約繼續給
    付每月租金 2萬9307元，被上訴人亦無任何反對或退還之意
    思表示，足見系爭房屋租賃契約仍繼續存續，則伊占有使用
    系爭房屋，自非無權占有，被上訴人主張伊無權占有請求遷
    讓，自屬無據。
  (二)被上訴人以其曾向伊表示自 98年11月1日起不願續租，惟伊
    仍以幾近恐嚇之方式要求繼續使用系爭房屋云云，實則，依
    被上訴人繼受之系爭房屋租賃契約，伊本有繼續使用系爭房
    屋之權利，再者，伊於93年承租系爭房屋經營加盟店當時，
    因系爭房屋位於彰化市立殯儀館附近（ 200公尺內），故附
    近店家稀少且生意清淡，經伊經營之店長努力並持續之經營
    後，生意始漸獲起色，並間接帶動附近商圈之熱絡，而被上
    訴人亦為經營同業（統一超商）之加盟者（其所經營之統一
    超商加盟店位於系爭房屋400至500公尺處），先前亦曾擔任
    統一超商之店鋪發展人員，覬覦伊所屬該加盟店之生意熱絡
    ，意圖以不正當之商業競爭手法，先取得系爭房屋之所有權
    後，再向伊表示擬提前終止租賃契約，其無非為達到使伊退
    出該商圈而由其獨占利潤之目的，居心實屬可議，其竟於本
    件訴訟中塑造為被害人之形象，並將伊污名化。
  (三)被上訴人以伊所簽訂租期為98年11月1日至100年10月31日之
    租賃契約，明顯是在規避民法第425條之5年期間規定，依民
    法第71條規定，該契約應屬無效云云，惟按「法律行為，違
    反強制或禁止之規定者，無效。但其規定並不以之為無效者
    ，不在此限。」民法第71條但書亦有明文，故依上開規定，
    法律行為僅在違反法律強制或禁止規定時始為無效。查民法
    第425條第2項僅係規定不動產租賃契約如未經公證，且期限
    逾五年或未定期限者，承租人即無前項所規定得對受讓人主
    張該租賃契約繼續存在之權利，該規定自非法律之強制或禁
    止規定，況且伊簽訂幾份租賃契約，及就租賃期間如何約定
    ，本為私法自治之範疇，何來有違反法律強制禁止規定而無
    效之虞，被上訴人主張系爭房屋租賃契約違反法律強制禁止
    規定而無效云云，自屬無理。至於被上訴人以伊簽訂二份租
    賃契約係在規避民法第425條第2項五年期間之規定云云，惟
    查，伊自始至終均未依民法第425條第1項買賣不破租賃之規
    定向被上訴人主張其依法應繼受該租賃契約，又何來有規避
    該規定之虞，而伊當時簽訂二份租賃契約乃係因原本加盟者
    係採五年期之一般加盟，嗣後經伊總公司考量後，同意改為
    七年期之特許加盟，故配合加盟期間之調整始補簽訂另一份
    二年期之租賃契約，被上訴人竟以此主張該二年期之租賃契
    約無效云云，其主張顯與私法自治原則有違，自屬無理。
  (四)況且據證人乙○○及戊○○於原審之證述亦可知，被上訴人
    業已默示同意繼受甲○○與伊間所訂定租賃期間為98年11月
    1日至100年10月31日之房屋租賃契約。此亦足見證人乙○○
    於（代理）出售系爭房屋予被上訴人時，雖非在第一時間告
    知被上訴人，惟其在簽約後2、3日即透過仲介告知，被上訴
    人當時非但未向甲○○主張有權利瑕疵或表示反對之情事，
    更進而陸續將房屋餘款1000餘萬元支付予甲○○，且出具房
    屋點交同意書予仲介轉交給甲○○，同意甲○○將系爭房屋
    租賃契約之押金4萬元及98年1月份之租金一併交付予被上訴
    人，並由其應支付予甲○○之尾款中扣除，由上開事實自足
    認被上訴人有默示同意繼受甲○○與伊間租期自 98年11月1
    日至 100年10月31日之租賃契約，否則被上訴人如不同意繼
    受上開租賃契約，其自不可能在未向甲○○之代理人乙○○
    為反對之意思下，還陸續支付買賣價金尾款並出具房屋點交
    同意書並同意收受甲○○交付之押金及租金。此外，被上訴
    人迄今每月仍繼續收受伊給付之租金 2萬9307元，益證被上
    訴人有默示同意繼受租期至 100年10月31日之房屋租賃契約
    之意思表示，則伊既係基於存續之租賃契約占有使用系爭房
    屋，被上訴人主張伊無權占有並請求遷讓，自屬無據。
四、兩造不爭執事項：
  (一)上訴人與陳錦泉分別於93年9月2日及同年9月3日簽訂二份房
    屋租賃契約書，租期分別為 93年11月1日至98年10月31日及
    98年11月1日至100年10月31日，上訴人並依約使用系爭房屋
    。嗣二份租約關係因系爭房屋所有權之移轉，並經陳錦泉、
    甲○○與上訴人之三方協議，由甲○○繼受。
  (二)被上訴人係向甲○○購買系爭房屋，並於97年10月31日完成
    所有權移轉登記。
  (三)被上訴人於 98年9月14日已委託訴訟代理人周仲鼎律師發函
    上訴人且於同年10月22日亦有寄存證信函予上訴人，內容皆
    載明被上訴人自 98年11月1日起即不再將系爭房屋出租予上
    訴人，並請求上訴人將系爭房屋騰空遷讓交還。
五、以上兩造不爭執事項，並有系爭房屋之二份租賃契約書影本
    、陳錦泉、甲○○與上訴人三方之協議書影本、系爭房屋建
    物登記謄本、律師函、存證信函等在卷可稽，並經證人乙○
    ○、戊○○、賴忠宏等人證述明確，自可信為真正。
六、被上訴人主張上訴人自 98年11月1日起無權占用系爭房屋，
    為上訴人所否認，抗辯稱被上訴人於買賣系爭房屋過程已知
    情並已同意承受伊與甲○○間之租賃契約，且伊均按期匯給
    租金，上訴人未拒絕，應繼受或屬默示繼受甲○○與伊前述
    自98年11月1日至100年10月31日之租賃契約，故伊依租賃關
    係使用系爭房屋，並非無權占用云云。經查，上訴人係於系
    爭房屋買賣契約簽約後，才經仲介人員戊○○轉告有上述自
    98年11月1日至100年10月31日之租賃契約存在，但只表示會
    協商等情，已經證人戊○○於原審及本院證述明確（卷第69
    頁反面、本院卷第58頁正面），自不足憑認上訴人已經同意
    繼受此部分之租賃關係。又上訴人雖有按月匯款給被上訴人
    ，但被上訴人始終表示與上訴人之租約關係至98年10月31日
    止，有上述律師函、存證信函等可參，故上訴人此單方匯款
    之行為自亦無由構成被上訴人已然默示同意租約之事證。至
    於上訴人另主張被上訴人於簽約後僅支付30萬元價金時即知
    悉該租賃契約存在，卻從未向甲○○反應，足證被上訴人知
    悉系爭房屋之租賃期間至 100年10月31日一事，而繼續給付
    買賣價金，並點交房屋，依一般社會觀念，自足認被上訴人
    有默示同意承受系爭租賃期限至 100年10月31日之租約云云
    。經查，被上訴人買受房屋後，才知悉有系爭第 2份租約存
    在，惟其願自行與上訴人磋商，已如前述。所謂「磋商」，
    即請上訴人諒解之意，則其繼續繳納價金或點交房屋，尚不
    能據以推斷即有默示同意第 2份租賃契約由其承受之證據，
    上訴人主張並不足取。
七、且按「出租人於租賃物交付後，承租人占有中，縱將其所有
    權讓與第三人，其租賃契約，對於受讓人仍繼續存在。前項
    規定，於未經公證之不動產租賃契約，其期限逾五年或未定
    期限者，不適用之。」，民法第 425條定有明文，此為買賣
    不破租賃原則之體現，為法定移轉事由，係寓有保護承租人
    作用之法規，則於上訴人未能證明與被上訴人有另定租賃契
    約之情形下，本院依法自應予以適用。從而，綜觀前述二份
    租賃契約書及陳錦泉、甲○○與上訴人三方之協議書內容，
    於屬未經公證，期限逾五年之不動產租賃契約部分，係符合
    此民法第425條第2項之情事，自無得適用民法第425條第1項
    之規定，且上訴人又稱伊自始至終均未依民法第425條第1項
    買賣不破租賃之規定向被上訴人主張其依法應繼受該租賃契
    約，故上訴人抗辯稱自 98年11月1日起伊係依租賃關係使用
    系爭房屋之詞即未足採取，應認被上訴人主張上訴人自98年
    11月1日起係無權占用系爭房屋為可採。
八、綜上，被上訴人請求上訴人應將系爭房屋騰空並遷讓交還，
    為有理由，應予准許。原審為上訴人敗訴之判決，經核並無
    違誤。上訴意旨，指摘原判決不當，求予廢棄改判，為無理
    由，應予駁回
九、據上論結，本件上訴為無理由，依民事訴訟法第449條第1項
    、第78條，判決如主文。
中    華    民    國    99    年    11    月    9     日
                民事第三庭    審判長法  官  陳照德
                                    法  官  朱  樑
                                    法  官  曾謀貴
以上正本係照原本作成。
不得上訴。
                                    書記官  王麗珍
中    華    民    國    99    年    11    月    9     日
                                                      Ｓ

司法院資訊處製作；財團法人民間司法改革基金會備份。
